【裁判字號】    97,交訴,21
【裁判日期】    980505
【裁判案由】    業務過失致死
【裁判全文】
臺灣桃園地方法院刑事判決              97年度交訴字第21號
公  訴  人  臺灣桃園地方法院檢察署檢察官
被      告  己○○
選任辯護人  巫宗翰律師
被      告  乙○○
選任辯護人  葉海萍律師
上列被告因業務過失致死案件，經檢察官提起公訴（九十六年度
偵字第一九○九四號），本院判決如下：
    主    文
己○○因過失致人於死，處有期徒刑壹年，減為有期徒刑陸月，
如易科罰金，以銀元佰元即新臺幣玖佰元折算壹日。
乙○○無罪。
    犯罪事實
一、己○○於民國九十四年十月二十七日上午七時五十分許，騎
    乘車牌號碼ＱＫＫ－６３２號輕型機車，沿桃園縣中壢市○○路○○道往大園方向行駛，並於該路段停等紅燈再起步行
    至該路段所設置一三○○路燈桿前（即係址設桃園縣中壢市
    ○○路一七八號黑松公司前道路東側一百公尺處），其右前
    方適有由黃春玉騎乘車牌號碼ＳＪＨ－１０７號輕型機車，
    而其左側恰有由乙○○所駕駛車牌號碼ＡＶ－５９１號營業
    貨運曳引車同向前進在該路段中線道上，且該曳引車車頭已
    逐漸平行超越由己○○所騎乘之上開機車，己○○本應注意
    汽車超車時，須先按鳴喇叭二單響或變換燈光一次，經前行
    車減速靠邊或以手勢或亮右方向燈表示允讓後，後行車始得
    超越，且超越時應顯示左方向燈並於前車左側保持半公尺以
    上之間隔超過，行至安全距離後，再顯示右方向燈駛入原行
    路線，而依當時天候晴，日間自然光線，視線良好，路面乾
    燥、無缺陷，復無其他不能注意之情事，其為超越右前方之
    黃春玉所騎乘機車，竟殊未保持安全距離，且未能以鳴按喇
    叭或其他方式向前方之黃春玉示意，復未能等候前方車表示
    允讓之訊息，即貿然自乙○○所駕駛之曳引車車身與黃春玉
    所騎乘機車間直行超車，而不慎以其所騎乘之機車排氣管隔
    熱板擦撞黃春玉所騎乘機車前車輪，致黃春玉人車因而倒地
    ，且機車車頭倒向該處中線道，並遭行駛中線道、無從注意
    車後狀況之乙○○所駕駛曳引車右後輪輾壓該倒地機車之車
    頭，且推擠該機車前進，使左倒在地仍跨坐在機車之黃春玉
    隨同拖行，致黃春玉受有左側多處肋骨骨折、左側血胸、頭
    部外傷致缺血性休克等傷害，經送林口長庚醫紀念醫院急救
    ，仍於翌日即同年月二十八日下午五時五十五分許不治死亡
    。
二、案經丙○○告訴臺灣桃園地方法院檢察署檢察官及由該署檢
    察官自動檢舉偵查起訴。
    理    由
壹、證據能力部分：
一、按被告以外之人於檢察事務官、司法警察官或司法警察調查
    中所為之陳述，與審判中不符時，其先前之陳述具有較可信
    之特別情況，且為證明犯罪事實存否所必要者，得為證據，
    刑事訴訟法第一百五十九條之二定有明文。是按依上開規定
    ，被告以外之人於審判外之陳述例外地具有證據能力之要件
    為：(1)被告以外之人於檢察事務官、司法警察官或司法警察
    調查中所為之陳述；(2)該陳述與審判中之陳述不符；(3)該陳
    述具有較可信之特別情況；(4)該陳述須為證明犯罪事實存否
    所必要。觀諸證人甲○○於警詢時所證述其目睹本案車禍肇
    事發生過程之細節，自符合前開(1)、(4)之要件，而所謂的「
    較可信之特別情況」係指先前陳述之背景具有特別情況，而
    使其較審判中之陳述為可信時，即例外地賦予證據能力，至
    於是否先前陳述之背景具有特別情況，則需斟酌個案不同之
    情形具體認定之，即依據陳述人於警局初訊及法院審理所為
    陳述時之「外部情況」（即依據陳述人之觀察、記憶、表達
    是否正確，及陳述人有無虛偽陳述之動機等）而加以綜合決
    定陳述人於警局初訊或法院審理所為陳述何者較具有可信性
    決定之。經查：證人甲○○於本院審理時對於其目睹被告己○○、被害人黃春玉之行車位置、機車顏色以及被害人黃春
    玉人車倒地方向各情節，經核與其於警詢所述細節互有出入
    之處，而其於本院審理時（即九十八年二月二十四日）距本
    案發生時間（即九十四年十月二十八日）已逾三年三月，則
    證人甲○○因記憶久遠而有陳述先後不一致之情形，實與一
    般常情並無違背之處，而其於製作警詢筆錄日期即為本件車
    禍肇事發生當日，距離案發時點最近，自係其記憶最為深刻
    之時點，是警詢時所陳述目睹過程應最接近事實，具有較可
    信之特別情形，是證人甲○○於警詢中所為之證述，依刑事
    訴訟法第一百五十九條之二規定，得為證據。是被告己○○
    、乙○○之選任辯護人均認證人甲○○於警詢之筆錄無證據
    能力一詞，自不足採。
二、按證人、鑑定人依法應具結而未具結者，其證言或鑑定意見
    ，不得作為證據，刑事訴訟法第一百五十八條之三定有明文
    ，是證人甲○○於九十四年十月二十九日、九十五年五月十
    九日經檢察官偵訊時所為之證述，未經具結程式，則依上開
    規定，該證人甲○○於上開偵查中之證述均無證據能力，本
    院即無從資為本案之證據。
三、被告己○○、乙○○之選任辯護人均以：中華車輛交通事故
    鑑定技術研究學會鑑定書之鑑定人丁○○未依法具結，而質
    疑該鑑定書之證據能力一節，然按法院或檢察官依刑事訴訟
    法第二百零八條第一項規定，囑託醫院、學校或機關、團體
    為鑑定，並無必須命實施鑑定之人為具結之規定，此觀同條
    項將同法第二百零二條關於鑑定人具結義務之規定排除，未
    在準用之列即明。此與同法第二百零八條第二項明定，於實
    施鑑定之人為言詞報告或說明時，準用同法第二百零二條規
    定，顯屬有別。因此囑託醫院、學校或機關、團體為鑑定，
    雖未命實施鑑定之人具結，其就鑑定之經過及其結果提出之
    書面報告，仍有證據能力（最高法院九十八年度台上字第二
    ○七八號、九十八年度台上字第一九一六號判決意旨參照）
    。經查：中華車輛交通事故鑑定技術研究學會九十六年五月
    二十六日所出具之本案交通事故肇因分析鑑定書，係由臺灣
    桃園地方法院檢察署檢察官發函囑託該研究學會為鑑定，而
    屬受檢察官囑託鑑定之書面報告，是依上開最高法院判決意
    旨，此種受法院或檢察官囑託鑑定之情形，本即無命實施鑑
    定之人具結之義務，是該鑑定書應有證據能力，被告己○○
    之選任辯護人所執上開言詞，顯有誤會，難以憑採。
四、除前述本院認定無證據能力，不得作為證據之證據方法外，
    則本案所引用之供述及非供述證據，經本院依法踐行調查證
    據程式，檢察官、被告及其選任辯護人均不爭執各該證據之
    證據能力，且亦查無依法應排除其證據能力之情形，是後述
    所引用證據之證據能力均無疑義。
貳、本院認定被告己○○有罪部分：
一、訊據被告己○○固不否認其有於上開時間騎乘車牌號碼ＱＫ
    Ｋ－６３２號輕型機車行經肇事地點一情，然矢口否認其有
    何過失致死之犯行，並辯稱：伊並沒有撞到黃春玉，與伊無
    關，伊當日於停等紅綠燈起步後，黃春玉所騎乘機車在伊前
    方，而斯時被告乙○○所駕駛之曳引車離伊很近，伊即從該
    機車左側超越，伊與黃春玉、乙○○併行時間之距離約是五
    十公分，伊超過該台機車十五至二十公尺處，伊就聽到後方
    傳來跌倒聲音，伊並沒有過失云云，然查：
  (一)被害人黃春玉有於上開時間、地點騎乘車牌號碼ＳＪＨ－１
    ０７號輕型機車行經該處，其嗣後發生人車倒地，且機車車
    頭倒向該路段中線道，遭被告乙○○所駕駛、行駛於該路段
    中線道之曳引車右後輪輾壓上開倒地機車之車頭，並推擠該
    機車，使左倒在地仍跨坐機車之被害人黃春玉隨同拖行，致
    被害人黃春玉受有左側多處肋骨骨折、左側血胸、頭部外傷
    致缺血性休克等傷害，經送林口長庚醫紀念醫院急救，仍於
    翌日即同年月二十八日下午五時五十五分許不治死亡之事實
    ，業經被告己○○於警詢、偵查中及本院審理時供稱：伊與
    黃春玉併行時在「拖板車（即被告乙○○所駕駛之曳引車）
    右側」中間處，伊超車後聽到倒地聲音，看到黃春玉趴在車
    頭上，腹部在車頭，而頭部趴在地上一情在卷（見相驗卷第
    十四、三五頁、本院訴字卷第一七二頁背面），核與證人甲○○於本院審理時證述：伊看到死者有一點搖晃向內偏行時
    ，拖板車已經在死者旁邊，死者倒地時，「拖板車後面輪胎
    」在死者旁邊一節相符（見本院訴字卷第九九、一○○、一
    ○一頁），且經本件鑑定證人丁○○於本院審理時結述：其
    依警方繪製之道路交通事故現場圖就倒地機車於外車道上之
    刮地痕長二點六公尺，且該刮地痕距離中車道、外車道之分
    隔線為六十公分，而一般機車車長一點六至一點八公尺及倒
    地機車最終停止位置呈現左倒情形等現場跡證，並參酌現場
    暨車損照片顯示倒地機車車頭呈現破碎情形，綜合研判被害
    人黃春玉機車向左倒地後，該機車車頭約有六十公分在中線
    車道上，其餘車身係在外車道上，其又參酌被害人黃春玉表
    面受傷均係擦傷、挫傷及被害人黃春玉倒地後人車均未分離
    狀態，再參考卷內被告二人及證人甲○○之筆錄顯示，被害
    人黃春玉倒地時僅有被告乙○○所駕駛之曳引車經過該處之
    情形，其認定於被害人黃春玉人車倒地後，有遭該曳引車車
    輪側面擠壓而往前推行該機車之情形明確（見本院訴字卷第
    一一四、一一五、一一九、一二二頁），並有中華車輛交通
    事故鑑定技術研究學會於九十六年五月二十六日所出具之鑑
    定意見書一紙、警製道路交通事故現場圖、道路交通事故調
    查報告表(一)(二)各一紙、肇事後現場暨車損照片共十八幀在卷
    可稽；又被害人黃春玉因本次車禍肇事受有上開傷害，經而
    經送醫急救不治死亡一情，有林口長庚紀念醫院所開立之診
    斷證明書一份附卷足佐，且被害人黃春玉死亡後，由臺灣桃
    園地方法院檢察署檢察官督同檢驗員到場相驗明確，製有相
    驗筆錄、臺灣桃園地方法院檢察署檢驗報告書、相驗屍體證
    明書各一份及相驗照片八張在卷可按，應可認定被害人黃春
    玉於上開時間、地點發生人車倒地後，仍跨坐該機車上，適
    有行駛於該處中線道之被告乙○○所駕駛之曳引車於持續向
    前情形下，該曳引車右後側車輪旋輾壓倒地至中線道上之倒
    地機車車頭，並推擠該機車往前，使與機車相連之被害人黃
    春玉受此推擠壓力，而受有上開傷勢，並不治死亡之情節無
    疑。
  (二)被告己○○雖以前詞置辯而否認其有何過失云云，然按汽車
    超車時，如欲超越同一車道之前車時，須先按鳴喇叭二單響
    或變換燈光一次，前行車減速靠邊或以手勢或亮右方向燈表
    示允讓後，後行車始得超越，且超越時應顯示左方向燈並於
    前車左側保持半公尺以上之間隔超過，行至安全距離後，再
    顯示右方向燈駛入原行路線，道路交通安全規則第一百零一
    條第一項第三款、第五款分別定有明文。經查：
    (1)依被告己○○於警詢供稱：伊係於停等紅綠燈起步後，伊
      見有車牌號碼ＳＪＨ－１０７號輕型機車（即由被害人黃
      春玉所騎乘）在右前方，伊就從該機車左側超車，約超過
      十五至二十公尺處，就聽到後方傳來倒地聲音等詞（見相
      驗卷第一三頁），且於本院審理時陳稱：伊與黃春玉機車
      併行時，有發現拖板車車頭超越伊與黃春玉機車一點點，
      伊與黃春玉機車或乙○○的拖板車距離均約五十公分，伊
      於前方紅綠燈起步後即直線前進，與黃春玉短暫併行後即
      超越黃春玉之機車，伊一下子就超越黃春玉機車，併行時
      間很短等情（見本院訴字卷第一七三頁正反面、第一七四
      頁正反面），復參酌本件鑑定證人丁○○於本院審理時證
      述：其依己○○自承約行進十五到二十公尺後聽到跌倒聲
      音，並以一般機車行車速度約五十公里計算，僅有一到一
      點五秒之時間差，而後車超越前車要注意車前狀況、超車
      時有無安全間隔及超車完後要保持安全間隔等安全因素，
      因被超車之人無法注意其左側或後面之情形，是依上開經
      驗法則，其認定被害人黃春玉失控倒地之結果，應與之前
      被告己○○超車之行為，有因果關係一情（見本院訴字卷
      第一一三頁）明確，且有中華車輛交通事故鑑定技術研究
      學會所出具之鑑定意見書一紙存卷可佐，顯見被告己○○
      於超越前車時，並未採取任何按鳴喇叭或其他示意前方車
      輛之舉措，亦未等候前方車表示允讓之意之違規情節無誤
      。
    (2)本件車禍肇事發生後，為警實際勘察被告己○○所騎乘車
      牌號碼ＱＫＫ－６３２號機車上之其他刮痕均屬舊痕，而
      僅有排氣管隔熱板上存有外力摩擦造成之新印痕，且此痕
      跡具有規律性，共計有五條及一條不完整痕紋，經與被害
      人黃春玉所騎乘車牌號碼ＳＪＨ－１０７號機車前輪與上
      開印痕進行高度比對發現，其高度接近，不排除有接觸之
      可能性一情，有卷附桃園縣政府警察局所出具之現場勘察
      報告一份暨所附照片可查，核與證人即勘察警員陳慧娟於
      本院審理時證述：被告己○○之機車雖於案發後經其騎乘
      返家後，再返回中壢分局交通隊中壢分隊勘察跡證，然時
      間不長，且該機車除上開印痕外，其餘痕跡均有灰塵覆蓋
      ，且跡痕舊舊的，又依該印痕位置與黃春玉之機車前車輪
      高度接近，所以認定二者有接觸之可能性（見本院訴字卷
      第七五、七六頁）相符，而被告己○○所騎乘機車之機車
      排氣管隔熱板與被害人黃春玉所騎乘機車輪胎，經警送請
      內政部警政署刑事警察局以斜光照射觀察法、重合比對法
      、特徵比對法鑑定結果，認定：「一送鑑機車排氣管隔熱
      板一個，依來文所示係取自己○○所騎乘ＱＫＫ－６３２
      號機車，為黑色排氣管隔熱板，經以低角度斜側光照射觀
      察結果，於正面發現一處規則性印痕，印痕範圍長約十二
      公分、寬約七點五公分。詳如相片一至四所示。二送鑑輪
      胎一個，依來文所示係黃春玉所騎乘ＳＪＨ－１０７號機
      車前輪輪胎，為附有鋼圈之機車輪胎，輪胎側面有「ＵＮ
      ＩＬＬＩ  ＮＹＬＯＮ  ３．００－１０８Ｐ．Ｒ．」等
      字樣，經模擬不同角度之碰撞情形，其試驗痕跡詳如圖一
      至五所示。三上述送鑑機車排氣管隔熱板上之印痕經拍攝
      後放大成１：１相片與送鑑輪胎製作之試驗痕跡比對結果
      ：送鑑機車排氣管隔熱板上之印痕不排除為送鑑輪胎所造
      成。」等情，有該局於九十四年十二月五日刑鑑字第○九
      四○一七二六七四號鑑定書一紙在卷可佐，復佐以證人即
      鑑識警員戊○○於本院審理時證述：本件輪胎痕跡鑑定是
      針對送驗輪胎在適當角度及速度下，於輪胎行進中之狀態
      下所做實驗，經多次輪胎胎面、側邊不同角度之測試結果
      ，編號二、三、四、五產生印痕與送鑑排氣管隔熱板上印
      痕接近等語（見本院卷第一○九、一一一頁），再參酌前
      開所認定被告己○○於超越前方被害人黃春玉所騎乘機車
      後，於行進十五至二十公尺後（經換算一至一點五秒後之
      時間），被害人黃春玉即發生人身倒地之事實，應可認定
      自被告己○○機車排氣管隔熱板上之輪胎新痕，應係被害
      人黃春玉當日騎乘機車前車輪所造成，是被告己○○於超
      越前方被害人黃春玉機車之際，其因未能依當時左、右兩
      側分有曳引車、機車之情形，保持逾半公尺以上之安全間
      隔距離，即逕自從被告乙○○所駕駛之曳引車及被害人黃
      春玉所騎乘機車中間超越前車，始不慎使其機車排氣管隔
      熱板擦撞到被害人黃春玉所騎乘行進中機車之前輪，是被
      告己○○已可認定其有超越前車未保持一定安全間隔之違
      反注意義務情節。
    (3)是綜合上開事證，應認本件被告己○○行經肇事路段，擬
      超越前方由被害人黃春玉所騎乘機車，竟未能以按鳴喇叭
      或其他方式，向未能注意後方狀況之被害人黃春玉示警，
      復未能等待被害人黃春玉察覺後方車有超越自己之情形，
      或見被害人黃春玉以減速靠邊或以燈號或手勢表示允讓後
      方車超越之舉止，且其又知悉其與被害人黃春玉之左側又
      有肇事高危險性之曳引車行駛於中車道，竟仍逕行自被告
      乙○○所駕駛曳引車、被害人黃春玉所騎乘機車中間穿越
      ，且於超越被害人黃春玉所騎乘機車之際，亦未能依其左
      右兩側分有曳引車、機車之情況下，保持與兩側車輛一定
      距離之安全間隔，而於其疏未注意下，使自己機車右側之
      排氣管隔熱板擦撞被害人黃春玉騎乘機車之前車輪，致被
      害人黃春玉因此人身倒地，是被告己○○自有未依規定超
      車及於超車時未保持一定安全距離之過失至明。從而，被
      告己○○所辯其並無過失一情，顯與事實不符，難以憑信
      。
    (4)再依後方車超越前方車之情形，因前方車輛本即無法隨時
      注意其後方來車之情況，是應課以後方車較高之注意義務
      ，而要求後方車應先向前方車示警，並待前方車有允讓之
      舉止，後方車於保持一定安全距離下始能超越前方車，以
      避免交通往來頻繁之道路上，前方車因不可預知之後方行
      車情形，而使前方車有隨時發生危險之可能性，是被告己○○有如前述之未依規定超車及於超車時未保持一定安全
      距離之違規情事，而有擦撞被害人黃春玉機車倒地，並致
      被害人黃春玉倒地後，其機車車頭旋遭左側之不及反應之
      被告乙○○所駕駛曳引車右後側車輪輾壓，並推擠被害人
      黃春玉機車前進，致被害人黃春玉之人身均遭拖行，致受
      有上開傷害而不治死亡，是被告己○○之上開過失，與被
      害人黃春玉之死亡結果間，有相當因果關係。
  (三)至證人甲○○雖於檢察官偵訊及本院審理時均稱：被告己○○與被害人黃春玉併行前，有一穿著黑衣騎乘改裝紅色迪爵
    重型機車超越被害人黃春玉一節，然於當時身處被害人黃春
    玉後方之被告己○○反於偵查中稱：其並未目睹證人甲○○
    所稱之「改裝紅色迪爵重型機車一語（見相驗卷第三六頁）
    ，且本案肇事前方一百公尺處之黑松公司監視錄影光碟經檢
    察事務官實際勘驗結果：被告乙○○於肇事發生後向前行進
    至黑松公司門口處之前，均未有任何黑衣騎士騎乘紅色改裝
    機車之人出現等情，有勘驗筆錄一份在卷可按，是該證人所
    稱案發當時之紅色迪爵車輛是否存在，已顯有可疑。況被害
    人黃春玉人車倒地之發生，既在被告盧玉玲超車行為後之一
    至一點五秒間，而證人甲○○亦稱係該紅色改裝機車超車後
    ，其尚有目睹被告己○○、被害人黃春玉併行前進之情形，
    則縱然該紅色改裝迪爵重型機車於本案車禍肇事之前有超越
    被害人黃春玉騎乘機車一節屬實，惟被害人黃春玉既未有因
    此倒地或其他危險發生，且亦持續向前行進之狀態，是證人
    甲○○此部分所言，無從採為對被告己○○有利之認定。
  (四)綜上，被告己○○所辯上開言詞，俱不足採，是本件事證明
    確，被告己○○犯行，應堪認定。
二、查被告己○○行為後，刑法於九十四年二月二日修正公布，
    並自九十五年七月一日起施行，是本件新舊法比較之說明如
    下：
  (一)修正後刑法第二條第一項規定，已將新舊法律適用之「從新
    從輕」原則，改採「從舊從輕」原則，而此規定僅係規範行
    為後法律變更所生新舊法律比較適用之準據法，並非實體刑
    罰法律，自不生行為後法律變更之比較適用之問題，應逕行
    適用新法第二條第一項之規定，為「從舊從輕」之比較。又
    刑法條文雖經修正，但若僅屬單純之文字修飾，或將實務見
    解或法理明文化，而不涉及刑罰之輕重、構成要件之變更，
    或其他有利、不利於行為人之情形者，即無庸依刑法第二條
    第一項之規定比較新舊法，而應依一般法律適用原則，適用
    「裁判時法」處斷（最高法院九十五年十一月十七日第二十
    一次刑事庭會議決議意旨參照）。
  (二)關於罰金刑最低額之問題，本案刑法第二百七十六條第一項
    之過失致人於死罪之法定刑中所定罰金刑之規定，依修正後
    刑法第三十三條第五款規定，「罰金新臺幣一千元以上，以
    百元計算之」較修正前之舊法所定罰金最低額為銀元一元即
    新臺幣三元以上為重，經新舊法比較結果，以修正前刑法較
    有利於被告，依刑法第二條第一項規定，應適用修正前刑法
    第三十三條第五款規定。
  (三)關於刑法第二百七十六條第一項法定刑併科罰金之「提高標
    準」之新舊法適用問題，因被告行為後，刑法施行法第一條
    之一於九十五年六月十四日修正公佈增訂。修正增訂之刑法
    施行法第一條之一規定：「中華民國九十四年一月七日刑法
    修正施行後（按指九十五年七月一日），刑法分則編所定罰
    金之貨幣單位為新臺幣。九十四年一月七日刑法修正時，刑
    法分則編未修正之條文定有罰金者，自九十四年一月七日刑
    法修正施行後，就其所定數額提高為三十倍。但七十二年六
    月二十六日到九十四年一月七日新增或修正之條文，就其所
    定數額提高為三倍」。且刑法施行法第一條之一之立法理由
    謂「刑法二十四年施行後，為解決國民所得經濟水準已大幅
    提昇問題，有關罰金罰鍰倍數之調整及銀元與新臺幣之折算
    標準，訂有罰金罰鍰提高標準條例及現行法規所定貨幣單位
    折算新臺幣條例，除罰金以一銀元折算三元新臺幣外，並將
    七十二年六月二十六日以前修正之刑法部分條文罰金數額提
    高為十倍，其後修正者則不再提高倍數，亦即刑法分則各罪
    罰金數額視為前開情形分別提高三十倍或三倍，考量新修正
    刑法施行後，不再適用現行法規所定貨幣單位折算新臺幣條
    例，為使罰金數額趨於一致，避免衍生新舊法比較適用問題
    ，以緩和實務適用法律之衝擊，爰於不變動罰金數額之前提
    下，規定第二項如上」。查，本件被告所犯刑法第二百七十
    六條第一項罪之法定刑有科罰金刑（銀元二千元以下），且
    為刑法分則編未修正之條文而定有罰金刑者；於刑法施行法
    第一條之一修正增訂前，其貨幣單位為銀元，罰金刑之提高
    標準應適用罰金罰鍰提高標準條例第一條之規定「依法律應
    處罰金、罰鍰者，就其原定數額得提高為二倍至十倍。」而
    再依現行法規所定貨幣單位折算新臺幣條例第二條規定「現
    行法規所定金額之貨幣單位為圓、銀元或元者，以新臺幣元
    之三倍折算之。」如換算為新臺幣，則刑法第二百七十六條
    第一項之罪所科罰金刑部分，應為罰金新臺幣六萬元以下。
    如適用刑法施行法第一條之一規定提高三十倍，亦為新臺幣
    六萬元以下。是經比較新舊法適用之結果，其關於法定刑為
    罰金部分之提高標準，新舊法均無不利之情形，是其關於法
    定刑為罰金部分之提高標準，「新舊法均無不利之情形」，
    依照前揭說明，本案關於刑法第二百七十六條第一項之法定
    刑罰金提高標準部分，自應適用裁判時之法律即刑法施行法
    第一條之一（最高法院九十六年度臺上字第八二七號、一一
    三六號判決意旨參照）。
  (四)關於易科罰金之折算問題，按九十五年七月一日修正公布施
    行之刑法第二條第一項規定，行為後法律有變更者，適用行
    為時之法律。但行為後之法律有利於行為人者，適用最有利
    於行為人之法律，係採從舊從輕之原則。而所謂「法律有變
    更」，係指足以影響行為之可罰性範圍及其法律效果之法律
    修正而言，易科罰金之折算標準、易服勞役之折算標準及期
    限涉及裁量權之行使，係屬科刑規範事項，其折算標準於裁
    判時並應於主文內諭知，與一般純屬執行之程序有別，是如
    新舊法對易科罰金之折算標準、易服勞役之折算標準及期限
    各有不同時，自應依上開規定，比較適用最有利於行為人之
    法律。而比較時應就罪刑有關之共犯、未遂犯、連續犯、牽
    連犯、結合犯、以及累犯加重、自首減輕、暨其他法定加減
    原因、與加減例等一切情形，綜其全部之結果，而為比較，
    再適用有利於行為人之法律處斷，且應就罪刑有關之一切情
    形，比較其全部之結果，而為整個之適用，不能割裂而分別
    適用有利益之條文，最高法院二十四年上字第四六三四號、
    二十七年上字第二六一五號判例固足參照，但此之所謂不能
    割裂適用，係指與罪刑有關之本刑而言，不包括易刑處分，
    事關刑罰執行之易刑處分仍應分別適用最有利於行為人之法
    律。易言之，倘所處之主刑同時有徒刑、拘役易科罰金、罰
    金易服勞役之情形時，關於易科罰金、易服勞役部分應分別
    為新舊法有利不利之比較，依刑法第二條第一項從舊從輕原
    則定其易刑之折算標準（最高法院刑事九十六年度臺非字第
    五八號判決意旨參照）。查，修正前刑法第四十一條第一項
    前段規定：「犯最重本刑為五年以下有期徒刑以下之刑之罪
    ，而受六個月以下有期徒刑或拘役之宣告，因身體、教育、
    職業、家庭之關係或其他正當事由，執行顯有困難者，得以
    一元以上三元以下（按指銀元）折算一日，易科罰金。」，
    又被告行為時之易科罰金折算標準，修正前罰金罰鍰提高標
    準條例第二條前段（現已刪除）規定，就其原定數額提高為
    一百倍折算一日，則本件被告行為時之易科罰金折算標準，
    應以銀元三百元折算一日，經折算為新臺幣後，應以新臺幣
    九百元折算為一日。惟修正後之刑法第四十一條第一項前段
    則規定：「犯最重本刑為五年以下有期徒刑以下之刑之罪，
    而受六個月以下有期徒刑或拘役之宣告者，得以新臺幣一千
    元、二千元或三千元折算一日，易科罰金。」比較修正前後
    之易科罰金折算標準，以九十五年七月一日修正公布施行前
    之規定，較有利於行為人，則揆諸前開最高法院判例意旨及
    說明，就易刑處分之易科罰金之折算標準，既經另為新舊法
    有利不利之比較，而認修正前之刑法較有利於行為人，自應
    依刑法第二條第一項前段，適用修正前刑法第四十一條第一
    項前段及罰金罰鍰提高標準條例第二條規定，定其折算標準
    。
  (五)綜上，揆諸前開最高法院判例意旨及說明，本院比較新舊法
    結果，以修正前刑法之規定均較有利於行為人，自應適用修
    正前之刑法之相關規定。
三、核被告己○○所為，係犯刑法第二百七十六條第一項過失致
    人於死罪。爰審酌被告己○○並無前科，平日素行良好，有
    臺灣高等法院被告全國前案紀錄表一份在卷可稽，而交通意
    外動輒造成死傷，更屬眾所周知之事實，其於超越前車之際
    ，未能依規定向前方車示警、等候前方車允讓之意，即貿然
    未保持安全間隔距離之情形下，逕行超越前方之被害人黃春
    玉所騎乘機車，且於超車之際又不慎擦撞被害人黃春玉所騎
    乘機車，致發生被害人黃春玉遭曳引車擠壓推行受傷而不治
    死亡之憾事，其所造成之傷害難以彌補，且其於犯後始終否
    認犯行，且被害人黃春玉死亡迄今已逾三年六月，仍未能與
    被害人黃春玉家屬達成和解，犯後態度難認良好等一切情狀
    ，量處如主文所示之刑。
四、末查被告己○○所犯本件過失致人於死罪，犯罪時間在九十
    六年四月二十四日以前，且無中華民國九十六年罪犯減刑條
    例所定不予減刑之情形，應依同條例第二條第一項第三款之
    規定減其宣告刑二分之一，而減為有期徒刑六月，並依同條
    例第九條諭知易科罰金之折算標準。
、本件被告乙○○被訴業務過失致死罪，經本院認定無罪部分
    ：
一、公訴意旨略以：被告乙○○以駕駛營業貨運曳引車為業，係
    從事駕駛業務之人。於九十四年十月二十七日上午七時五十
    分許，被告乙○○駕駛車牌號碼ＡＶ－５９１號營業貨運曳
    引車，被告己○○則騎乘車牌號碼ＱＫＫ－６３２號輕型機
    車，行經該路段一七八號黑松公司前一百公尺處時，於被告
    己○○因有未依規定不當超車、且未保持安全間隔下，即貿
    然自被害人黃春玉所騎乘之車牌號碼ＳＪＨ－１０７號機車
    左側超車，致不慎擦撞被害人黃春玉機車左方，致被害人黃
    春玉人車因而倒地，而被告乙○○應注意車前狀況，隨時採
    取必要安全措施，而依當時天候為晴，日間自然光線，視線
    良好，路面乾燥、無缺陷，復無其他不能注意之情事，竟隨
    後輾壓並推擠被害人黃春玉之人車，致被害人黃春玉受有左
    側多處肋骨骨折、左側血胸、頭部外傷致缺血性休克等傷害
    ，經送林口長庚醫紀念醫院急救，延至翌日即同年月二十八
    日下午五時五十五分許不治死亡等情，因認被告乙○○涉犯
    刑法第二百七十六條第二項之業務過失致死罪嫌。
二、按犯罪事實應依證據認定之，無證據不得認定犯罪事實；又
    不能證明被告犯罪者，應諭知無罪之判決，刑事訴訟法第一
    百五十四條第二項、第三百零一條第一項分別定有明文。次
    按事實之認定，應憑證據，如未能發現相當證據，或證據不
    足以證明，自不能以推測或擬制之方法，以為裁判基礎；又
    所謂認定犯罪事實之證據，係指足以認定被告確有犯罪行為
    之積極證據而言，而認定犯罪事實所憑之證據，雖不以直接
    證據為限，間接證據亦包括在內，然而無論直接或間接證據
    ，其為訴訟上之證明，須於通常一般人均不致有所懷疑，而
    得確信其為真實之程度，始得據之為有罪之認定，倘其證明
    尚未達到此一程度，而有合理懷疑存在時，事實審復已就其
    心證上理由予以闡述，敘明其如何無從為有罪之確信，因而
    為無罪之判決，尚不得任意指為違法（最高法院二十九年上
    字第三一○五號、四十年台上字第八六號、七十六年台上字
    第四九八六號等判例要旨供參）。又按刑法上之過失，係指
    對於構成犯罪之事實，按其情節，應注意並能注意而不注意
    而言，且其過失行為與結果間，在客觀上有相當因果關係始
    得成立。所謂相當因果關係，係指依經驗法則，綜合行為當
    時所存在之一切事實，為客觀之事後審查，認為在一般情形
    下，在此環境，有此行為之同一條件，均可發生同一之結果
    者，則該條件即為發生結果之相當條件，行為與結果即有相
    當之因果關係。反之，若在一般情形下，有此同一條件存在
    ，而依客觀之審查，認為不必皆發生此結果者，則該條件與
    結果並不相當，不過為偶然之事實而已，其行為與結果間即
    無相當因果關係（最高法院七十六年台上字第一九二號判例
    意旨參照）。
三、公訴人認被告乙○○涉犯業務過失致死罪嫌，無非係以：證
    人甲○○之證詞、道路交通事故現場圖、道路交通事故調查
    報告表、中華車輛交通事故鑑定技術研究學會鑑定書、診斷
    證明書、相驗屍體證明書、法醫驗斷書等為其主要之論據。
四、訊據被告乙○○堅詞否認其有何業務過失致人於死犯行，並
    辯稱：其當日所駕駛之曳引車並無與被害人黃春玉機車發生
    碰撞情形云云，按汽車行駛時，駕駛人應注意車前狀況及兩
    車併行之間隔，並隨時採取必要之安全措施，道路交通安全
    規則第九十四條第三項固定有明文。惟依該規定可知其僅係
    課以汽車駕駛人於直行時，應注意其車前及眼角餘光所得注
    意之汽車兩側交通狀況之義務，自不及於其視力所不能及之
    車後狀況甚明。經查：被告己○○騎乘機車行經肇事路段，
    於超越被害人黃春玉所騎乘之前方車前，未能先向前方車示
    警，亦未待被害人黃春玉表示允讓超車之舉，被告己○○即
    於未保持超車之安全間隔距離情形下，逕行自被告乙○○所
    駕駛曳引車及被害人黃春玉間超越前車，且不慎以其機車右
    側排氣管隔熱板擦撞被害人黃春玉所騎乘機車前車輪，致被
    害人黃春玉因此人車向左倒地，而其機車車頭倒向該路段中
    線道，始遭行駛中線道、無從注意車後狀況之被告乙○○所
    駕駛曳引車之右後輪輾壓該倒地機車之車頭，並推擠該機車
    前進，使左倒在地仍跨坐機車之被害人黃春玉隨同拖行，致
    黃春玉受有左側多處肋骨骨折、左側血胸、頭部外傷致缺血
    性休克等傷害，經送林口長庚醫紀念醫院急救後不治死亡之
    事實，均據本院認定如前（詳如理由欄貳所載），是被告乙○○所辯其所駕駛曳引車並未與被害人黃春玉之人車有任何
    接觸一節，固與事實相異，然被害人黃春玉人車倒地之初，
    既非出於被告乙○○有過失行為所致，且被害人黃春玉人車
    倒地位置在被告乙○○所駕駛且行進間之右後車身處，衡情
    自屬被告乙○○視線所不能及之範圍，無從苛令被告乙○○
    有時時察看其曳引車車身後方情形之義務，此外被害人黃春
    玉因被告己○○之過失行為等地，並非被告乙○○所得以預
    料，是被告乙○○就此突發狀況，自無注意之期待可能性，
    亦無課以被告乙○○避免輾壓、推擠已倒地之被害人之義務
    ，因此，被告乙○○所駕駛曳引車雖於被害人黃春玉倒地後
    ，因猝不及防而有輾壓、推擠被害人黃春玉機車之事實，惟
    因不能認定其有何應注意、能注意而未經注意之過失，是其
    駕駛行為自不得以業務過失致死罪相繩。據此，公訴人所舉
    之各項證據尚不足以證明被告乙○○確有業務上過失致人於
    死之犯行，且本院復查無其他積極證據足資認定之，是本件
    被告乙○○部分即屬不能證明，揆諸前開法條規定及判例意
    旨，應諭知被告乙○○無罪之判決。
據上論斷，應依刑事訴訟法第二百九十九條第一項前段、第三百
零一條第一項，刑法（修正後）第二條第一項前段、第二百七十
六條第一項、（修正前）第四十一條第一項前段，刑法施行法第
一條之一第一項、第二項前段，刪除前罰金罰鍰提高標準條例第
二條，現行法規所定貨幣單位折算新臺幣條例第二條，中華民國
九十六年罪犯減刑條例第二條第一項第三款、第七條、第九條，
判決如主文。
本案經檢察官潘怡華到庭執行職務。
中    華    民    國    98    年    5     月    5     日
                      臺灣桃園地方法院刑事第四庭
                          審判長法  官  袁雪華
                                法  官  林宜靜
                                法  官  陳可薇
以上正本證明與原本無異。
如不服本判決應於收受判決後十日內向本院提出上訴書狀，並應
敘述具體理由。其未敘述上訴理由者，應於上訴期間屆滿後二十
日內向本院補提理由書 （均須按他造當事人之人數附繕本）。
「切勿逕送上級法院」。
                                書記官  高  平
中    華    民    國    98    年    5     月    6     日
附錄本案論罪科刑法條全文：
刑法第二百七十六條第一項
因過失致人於死者，處二年以下有期徒刑、拘役或二千元以下罰
金。


司法院資訊處製作；財團法人民間司法改革基金會備份。
